臺灣高等法院民事判決　　　　　　　　　　　　　　九十三年度上易字第三二０號
　　上　訴　人　乙○○
　　訴訟代理人　翁成宗
　　被上訴人　　甲○
　　訴訟代理人　吳信道
右當事人間請求給付利息事件，上訴人對於中華民國九十三年二月二十七日第一審判
決提起上訴，經本院於九十三年八月十七日言詞辯論終結後，判決如下：
    主      文
原判決關於駁回上訴人後開第二項之訴部分及訴訟費用（除確定部分外）之裁判均廢
棄。被上訴人應再給付上訴人新台幣肆拾萬肆仟肆佰陸拾陸元。
其餘上訴駁回。
第一、二審訴訟費用由被上訴人負擔百分之九十九，餘由上訴人負擔。
    事      實
甲、上訴人方面：
一、聲明：(一)原判決關於駁回上訴人後開第二項之訴部分廢棄。
          (二)被上訴人應再給付上訴人新台幣（下同）四十三萬四千五百零六元（見
            本院卷第五三頁）。
二、陳述：除與原判決記載相同部分，予以引用外，並補稱略以：
    (一)被上訴人係向上訴人借貸四百萬元，並設定四百萬元之一般抵押權，而非如被
      上訴人所云之三百萬元。
    (二)若被上訴人僅向上訴人借款三百萬元，為何上訴人參與分配時，原執行法院以
      四百萬元抵押權作為債權分配，被上訴人從未聲明異議。
    (三)雖兩造口頭約定利息以一般民間借貸利息月息三分即年息百分之三十六計算，
      但上訴人願以票款利息百分之六計算利息及遲延利息。
三、證據：除援用原審之立證方法外，並補提出同意書、借貸收據及聲明異議狀為證
          ，及聲請訊問證人張愛玲，暨聲請調閱原審九十年度執亥字第八三○七號
          拍賣抵押物執行卷宗。
乙、被上訴人方面：
一、聲明：上訴駁回。
二、陳述：除與原判決記載相同部分，予以引用外，並補稱略以：
    (一)被上訴人向上訴人借貸，並以房地設定四百萬元之抵押權予上訴人，設定日期
      係在民國（下同）八十四年十二月二十日，雖設定四百萬元之抵押權，惟實際
      之借款金額，應以被上訴人簽發之本票或書立之借據為據，被上訴人實際上僅
      借到三百萬元（見本院卷第二九、三九、五三頁）。
    (二)本件係最高限額抵押，所設定之金額比實際上之借貸金額多，而被上訴人所簽
      發之本票及書立之收據，均在上訴人處。
    (三)被上訴人均有按時給付利息，同意以年息百分之六計算利息（見本院卷第四五
      頁）。
三、證據：援用原審之立證方法。
丙、本院依職權調閱原審九十年度執字第八三０七號拍賣抵押物強制執行卷。
    理    由
一、本件上訴人主張：伊與被上訴人及其子吳信道，於八十四年間有消費借貸關係，
    而本件兩造間之系爭借款係四百萬元，約定利息以月息三分即年息百分之三十六
    計算，被上訴人並以其所有不動產為擔保，設定四百萬元抵押權與伊，且由被上
    訴人及其子吳信道另簽發如原判決附表一所示本票七紙以資擔保，票面金額共計
    五百十一萬五千元，伊願以上開抵押權所擔保之本金債權四百萬元按票據之法定
    利率即年息百分之六計算利息及遲延利息；又上開抵押借款之清償期，依上開抵
    押權登記之存續期間係至八十六年二月二十日止，且被上訴人所簽發之上開本票
    到期日亦為八十六年二月二十日，足見兩造合意之清償期即為該日期等情，爰依
    消費借貸之法律關係，求為命被上訴人給付如原判決附表二所示利息及遲延利息
    ，共計一百八十萬一千四百七十九元之判決（原審判命被上訴人給付一百三十六
    萬六千九百七十三元；而駁回上訴人其餘之請求。被上訴人對其敗訴部分，未聲
    明不服而確定；上訴人對其敗訴部分聲明不服）。
    被上訴人則以：伊於八十四年十二月二十日以所有不動產為擔保，向上訴人及其
    配偶翁成宗借款之擔保，設定抵押權予上訴人，擔保債權金額為四百萬元，伊則
    分次、不等金額向上訴人及其配偶翁成宗借款，伊及連帶保證人吳信道在收受借
    款時，並共同簽發同額之本票以為收款之證明，實際借款金額及次數，應以本票
    所載金額及日期為據；至關於借款利息部分，則由伊子吳信道簽發不等金額本票
    以為支付。惟上訴人及其配偶翁成宗就上開本票票款，已於原審九十年度執字第
    八三０七號拍賣抵押物強制執行事件中受償，復提起本件訴訟，實係重複請求云
    云，資為抗辯。
二、本件經依民事訴訟法第四百六十三條準用同法第二百七十條之一第一項第三款規
    定，整理並協議簡化爭點及不爭執點後，兩造同意就本院九十三年六月二十一日
    準備程序中，兩造協議簡化之爭點為主張及辯論（見本院卷第四五、四六頁）。
    經查上訴人主張伊於八十四年間與被上訴人訂有消費借貸契約，被上訴人並以其
    所有不動產為擔保設定抵押權登記予伊，所擔保債權金額為四百萬元之事實，業
    據其提出抵押權設定契約書、他項權利證明書、借貸契約書（見原審卷第四六頁
    至第五○頁）及本票（見原審卷第七、八頁）為證，且為被上訴人所不爭執（見
    本院卷第四五、四六頁），自堪信為真實。
三、茲僅就兩造之爭執點，分述如左：
    (一)按一般抵押，因必先有被擔保之債權存在，而後抵押權始得成立（參照最高法
      院七十一年台抗字第三○六號判例）本件上訴人主張被上訴人向伊借貸四百萬
      元，並設定四百萬元之一般抵押權，而非如被上訴人所云之三百萬元等語，而
      被上訴人則抗辯伊雖設定四百萬元之抵押權予上訴人，實際之借款金額僅三百
      萬元云云。經查系爭借款所設定之四百萬元抵押權，依抵押權設定契約書（見
      原審卷第四六、四七頁）所載，擔保權利總金額為四百萬元，為一般抵押，而
      非最高限額抵押；且兩造間所訂立之借貸契約書（見原審卷第四九、五○頁）
      亦載明：「．．．甲方（指被上訴人）因工程急需款，茲向乙方（指上訴人）
      借貸新台幣肆佰萬元整（利息另訂），期間自民國八十四年十二月二十日起至
      民國八十六年二月二十日止為期壹年貳個月，甲方並願提供所有坐落．．．房
      地作保證，逾期願將上述房地設定給乙方抵押，認由乙方處理，絕無異議．．
      ．」；再據證人即辦理系爭借款抵押權設定之代書張愛玲在本院到場所證稱：
      「本件抵押權設定由我辦理，他們雙方言明是一般的抵押權，設定的四百萬元
      ，是只有這一次的借款」（見本院卷第四四頁），足證系爭借款係設定四百萬
      元之一般抵押，而非最高限額抵押。是上訴人所為此部分之主張，應屬可取。
    (二)被上訴人向上訴人所借用之款項，係四百萬元，而非如被上訴人所云之三百萬
      元，已如前述。被上訴人雖抗辯上訴人及其配偶翁成宗就前開本票票款，已於
      原審九十年度執字第八三０七號拍賣抵押物強制執行事件中受償，復提起本件
      訴訟，實係重複請求云云。惟查原審九十年度執字第八三０七號拍賣抵押物強
      制執行事件，經拍定後所作成之分配表已載明：「第三順位抵押權：乙○○，
      債權原本四百萬元，．．．分配金額四百萬元」，有該分配表可稽（影本附於
      本院卷第四六－一頁），足見上開分配表，僅就本金四百萬元部分列入分配，
      並未就利息及遲延利息部分列入分配，而本件上訴人係依消費借貸之法律關係
      ，請求被上訴人給付利息及遲延利息（見本院卷第四五、五三頁），該利息及
      遲延利息，既未列入分配表，豈有清償問題？是被上訴人所為此部分之抗辯，
      殊不足取。
    (三)又上訴人另主張願以年息百分之六計算利息及遲延利息，復為被上訴人所同意
      （見本院卷第四五頁），則上訴人請求被上訴人給付如原判決附表二所示利息
      及遲延利息：關於其中編號，面額分別為一百萬元、二百萬元之本票部分（
      見原審卷第七頁），均自八十四年十二月二十一日起至八十六年二月二十日止
      ，按年息百分之六計算之利息；均自八十六年二月二十一日起至九十二年七月
      二十五日止，按年息百分之六計算之遲延利息，計一百三十六萬六千九百七十
      三元【其計算式為：3,000,000元×6﹪×（七年又七個月四日）＝1,366,973
      元，元以下四捨五入】。關於其中編號，面額七十五萬元之本票部分（見原
      審卷第八頁），自八十五年四月十五日起至八十六年二月二十日止，按年息百
      分之六計算之利息；自八十六年二月二十一日起至九十二年七月二十五日止，
      按年息百分之六計算之遲延利息，計三十二萬七千四百五十二元【其計算式為
      ：750,000元×6﹪×（七年又三個月十日）＝327,452元，元以下四捨五入】
      。關於其中編號，面額二十五萬元之本票部分（見原審卷第八頁），自八十
      五年六月五日起至八十六年二月二十日止，按年息百分之六計算之利息；自八
      十六年二月二十一日起至九十二年七月二十五日止，按年息百分之六計算之遲
      延利息，計十萬七千零十四百元【其計算式為：250,000元×6﹪×（七年又一
      個月二十日）＝107,014元，元以下四捨五入】。合計為一百八十萬一千四百
      三十九元（其計算式為：1,366,973元＋327,452元＋107,014元＝1,801,439元
      ）。
四、綜上所述，上訴人依據消費借貸之法律關係，請求被上訴人給付利息及遲延利息
    計一百八十萬一千四百三十九元，自屬應予准許；至超過上開部分之請求，即屬
    不應准許。從而原審就上開應予准許之除確定部分外之四十三萬四千四百六十六
    元部分，所為上訴人敗訴之判決，尚有未洽，上訴論旨指摘原判決此部分不當，
    求予廢棄改判，為有理由；就上開不應准許部分，所為上訴人敗訴之判決，並無
    不合。上訴論旨指摘原判決此部分不當，求予廢棄改判，為無理由。
五、至兩造其餘之攻擊或防禦方法及未經援用之證據，經本院斟酌後，認為均不足以
    影響本判決之結果，自無逐一詳予論駁之必要，併此敘明。
六、據上論結，本件上訴為一部有理由，一部無理由，依民事訴訟法第四百五十條、
    第四百四十九條第一項、第七十九條，判決如主文。
中　　　華　　　民　　　國　　九十三　　年　　　八　　　月　　三十一　　日
                                    民事第七庭
                                        審判長法  官  林　鄉　誠
                                              法  官  鄭　威　莉
                                              法  官  王　聖　惠
正本係照原本作成。
不得上訴。
中　　　華　　　民　　　國　　九十三　　年　　　九　　　月　　　一　　　日
　　　　　　　　　　　　　　　　　　　　　　　書記官  陳　樂　觀
